【裁判字號】    88,訴,1320
【裁判日期】    891122
【裁判案由】    分割共有物
【裁判全文】
臺灣臺中地方法院民事判決            八十八年度訴字第一三二○號
    原      告  戊○○
    訴訟代理人  乙○○
    送達代收人  乙○○
    被      告  丁○○
    訴訟代理人  甲○○
    被      告  己○○
    訴訟代理人  丙○○○
右當事人間分割共有物事件，本院判決如左：
    主      文
兩造共有坐落台中縣東勢鎮○○段第九八地號．田．面積八０．五六平方公尺、同段
第九八之一地號．田．面積八０．六八平方公尺、同段第九九地號．田．面積三一一
一點四三平方公尺土地分割方法為：如附圖所示Ｂ部份面積共一０九０．九三平方公
尺分歸被告丁○○取得，如附圖所示Ｃ部份面積共一０九０．九一平方公尺分歸被告
己○○取得，如附圖所示Ａ、Ａ１、Ａ２部份面積共一０九０．九二平方公尺分歸原
告取得。
訴訟費用由被告丁○○負擔三分之一，由被告己○○負擔三分之一，餘由原告負擔。
    事      實
甲、原告方面：
  一、聲明：求為判決兩造共有坐落台中縣東勢鎮○○段第九八地號．田．面積八０
      ．五六平方公尺、同段第九八之一地號．田．面積八０．六八平方公尺、同段
      第九十九地號．田．面績三一一一點四三平方公尺土地准予合併分割。
  二、陳述：
    1.坐落台中縣東勢鎮○○段第九八地號．田．面積八０．五六平方公尺、同段第
      九八之一地號．田．面積八０．六八平方公尺，二筆土地，原告應有持分均為
      十二分之十、被告之應有持分持分則各均為十二分之一，另同段第九十九地號
      ．田．面績三一一一點四三平方公尺土地原告及被告二人均之應有部分各為三
      分之，由於共有人間無法達成協議分割，復未訂立不分割契約，又查無不能分
      割之情事，爰請求分割。
    2.同意就合併後之土地均以三分之一之比例為分割（即同意捨棄坐落台中縣東勢
      鎮○○段第九八地號．田．面積八０．五六平方公尺、同段第九八之一地號．
      田．面積八０．六八平方公尺，二筆土地原告各應有持分十二分之六部份之面
      積，由被告二人均分，三人就合併分割後之土地均為總面積之三分之一）。
    3.依照現行修正後之農業發展條例第十六第第一項四款之規定，本件土地係屬八
      十九年一月四日修正前共有之耕地，應不受限於分割後每宗不得小零點二五公
      頃之限制，得分割為單獨所有，況以本件原告係請求就系爭三筆土地，請求合
      併分割，亦符合同條項第一款後段之規定，合併後之筆數未增加之規定，同樣
      可不受限於分割後每宗不得小零點二五公併分割，故請求將三筆土地平均分割
      ，持分各為三分之一。
    4.分割方案請提出如附圖所示之分割方案，並經台中縣東勢地政事務所繪製分割
      方案，被告所擬之方案，並未如期複丈完成  (因未繳費，故未完成)，顯已放
      契分割方案。
    5.併請鈞院參考以變價分割之分割方案。
  三、證據：提出土地登記簿謄本四份、地籍圖謄本一份為證，並請求勘驗現場。
乙、被告方面：
  一、聲明：求為判決駁回原告之訴。
  二、陳述：
    1.兩造共有坐落台中縣東勢鎮○○段第九八及九八之一地號之土地，原先尚有兩
      造叔父之持分，但是原告既將該部份之持分全部登記於自己之名下，而非由兩
      造三兄弟平分，顯不公平。
    2.兩造共有土地可由兩造間一起處分，不要分割，因為只有原告是自耕農，被告
      均不是自耕農，而且原先處理處理其他土地亦有不公之處，希望能就此部份獲
      得補償。
    3.原告未經被告同意在系爭土地種植香蕉，於同上地段第九八號地號土地僅登記
      予被告各十二分之一之持分顯不公平，而且原告擅自拿被告之印章去辦理登記
      ，並不合法，被告均無自耕農身份，系爭土地為農地，分割自有問題，如一定
      要分割，希望以被告所提出分割方案希望Ｂ地往Ｃ地右側開闢一條三米路作為
      聯外道路之修正方案為分割方案。
    4.原告所請求之分割方案，依土地法第三十四條之一之規定，需取得多數面積及
      多數同意權，故請鈞院予以駁回。
    5.原告係不堪股票長期套牢，需款恐急，為取得本案分割以資變賣，不惜偽刻印
      章而觸法，將同上段地號九八之土地原為家族墓地，由邱鳳閣、邱鳳城各持有
      三分之一，兩造三人及案外人邱楙霖等共有三分之一之持分，此墓地坐落於同
      段第九十九地號內，而第九十九地號則原兩造間每人各持有三分之一持分，原
      告未與被告及邱楙霖等人協議，即於八十八年二月十五日至同年三月十五日間
      ，私自偽刻被告二人及邱楙霖之印章，擅自印蓋於委託書上，藉以變更權狀，
      將地號九八號土地一分為二，以利分割，於變更地目期間，邱鳳閣、邱楙霖持
      有之產權經協議，轉由兩造共同均分，卻將邱鳳閣、邱楙霖之持分變更為私有
      ，致形成被告多出持分十二分之五，而原告僅個持有十二分之一，故事涉有侵
      占及偽刻印章等情事。
丙、本院依職權向台中縣東勢地政事務所函查關於同上地號九八號增加同段九八之一
    號之所有資料。
    理      由
一、本件原告主張坐落台中縣東勢鎮○○段第九八地號．田．面積八０．五六平方公
    尺、同段第九八之一地號．田．面積八０．六八平方公尺，二筆土地，原告應有
    持分均為十二分之十、被告之應有持分持分則各均為十二分之一，另同段第九十
    九地號．田．面績三一一一點四三平方公尺土地原告及被告二人均之應有部分各
    為三分之，且共有人間無法達成協議分割及從無不分割特約之情事，有土地登記
    簿謄本三份、地籍圖謄本一份可按，被告對此亦所不爭執，自堪信為真實。至於
    被告抗辯：被告均無自耕農身份，系爭土地為農地，分割自有問題等語，然按舊
    土地法第三十條規定私有農地所有權之移轉，其承受人以承受後能自耕為限之條
    文，業於八十九年二月二日經總統令公布刪除，是農地之移轉承受需以能自耕為
    限之規定，自已解除，可不受拘束，被告此部份之抗辯，自委無足採。另被告抗
    辯：同上段地號九八之土地原為家族墓地，由邱鳳閣、邱鳳城各持有三分之一，
    兩造三人及案外人邱楙霖等共有三分之一之持分，此墓地坐落於同段第九十九地
    號內，而第九十九地號則原兩造間每人各持有三分之一持分，原告未與被告及邱
    楙霖等人協議，即於八十八年二月十五日至同年三月十五日間，私自偽刻被告二
    人及邱楙霖之印章，擅自印蓋於委託書上，藉以變更權狀，將地號九八號土地一
    分為二，以利分割，於變更地目期間，邱鳳閣、邱楙霖持有之產權經協議，轉由
    兩造共同均分，卻將邱鳳閣、邱楙霖之持分變更為私有，致形成被告多出持分十
    二分之五，而原告僅個持有十二分之一，故事涉有侵占及偽刻印章等情事，然查
    ，同上地段第九八之一號從同上地段第九八號地號增加而出，業據原告提出之上
    開地號之土地登記謄本可稽，而聲請人之地號持分仍為原告應有部分為十二分之
    十，被告各為十二分之一，業據台中縣東勢地政事務所八十九年八月三十日八九
    中東地二字第八七九四號函在卷足參，而同上地段第九八之一地號，自同上地段
    九八號分出，僅係增加地號，惟總持分面積均未變更，故縱認刑事案件認定原告
    有偽刻印章等情事，仍不影響本件兩造分割後之持分，尚難謂本件即有不能分割
    之事由，是被告此部份所辯，亦不足為採。另關於被告指稱原告將邱鳳閣、邱楙
    霖之持分變更為其私人所有，致形成被告多出持分等情，被告復未能舉證以實其
    說，尚難認其主張為真正，綜上所述，被告所辯，尚難採信。
二、查系爭土地為建地，依其使用目的無不能分割之情事，且兩造間未訂有不分割之
    特約如前述，核與民法第八百二十三條第一項規定相符，是原告請求分割共有物
    ，應予准許。而上開三筆土地均相連相接，公告現值復相同，有土地登記謄本可
    參，被告又不反對原告所提出之合併分割方案，爰准予合併分割。
三、如附圖所示之分割方案，將同上地段九八及九八之一地號即如附圖Ａ１、Ａ部份
    ，若與Ａ２部份合併，成一為地，其面積與附圖Ｂ、Ｃ部份均為相當，此為兩造
    所合意，而如附圖Ａ、Ｃ部份均有連外通道，如附圖Ｂ部份，又有相當三米寬之
    道路連到與如附圖Ｃ所面臨之通道，業經本院履勘現場並囑託臺中縣東勢地政事
    務所測量明確，製有勘驗筆錄及複丈成果圖各一份在卷可稽，足堪認定。本院審
    酌系爭土地之性質、地形、位置、價值、經濟效用及兩造之聲明及全體共有人之
    利益等情，認系爭土地如附圖所示Ｂ部份面積共一０九０．九三平方公尺分歸被
    告丁○○取得，如附圖所示Ｃ部份面積共一０九０．九一平方公尺分歸被告己○
    ○取得，如附圖所示Ａ（面積八０．六八）、Ａ１（面積八０．六五）、Ａ２（
    面積九二．五九）部份面積共一０九０．九二平方公尺分歸原告取得為適當公允
    。
四、本件既如前述，以原物分割於兩造為適當，自無再判命為變價分割之必要，附此
    敘明。
五、據上論結，本件原告之訴為有理由，依民事訴訟法第七十八條、第八十一條第二
    款，判決如主文。
中      華      民      國    八十九    年      十一    月      二十二  日
                                            臺灣臺中地方法院民事第三庭
~B法      官  許石慶
右為正本係照原本作成
附記一如不服本判決，應於判決送達後二十日內，向本院提出上訴狀。
中      華      民      國    八十九    年        十一  月    二十二    日
~B法院書記官


司法院資訊處製作；財團法人民間司法改革基金會備份。
